臺灣高等法院民事判決
108年度上字第1258號
上  訴  人  吳昌孟  

            吳上權  

            吳上宏  

受告知人    葉增生  

            謝明勳  

            何玉仁  

            徐國良  

            于保琳  

            張誠忠  

            台新國際商業銀行股份有限公司

上列一人    尚瑞強  
法定代理人                  
訴訟代理人  謝佩蓉  
被上訴人    陳秀蓮  

訴訟代理人  陳玉連  
複 代理 人  何翠平  
上列當事人間請求分割共有物事件，上訴人對於中華民國108年7
月5日臺灣桃園地方法院107年度訴字第2759號判決提起上訴，經
本院於109年6月30日言詞辯論終結，判決如下：
    主      文
上訴駁回。
第二審訴訟費用由兩造按原判決附表二所示應有部分比例負擔。
    事實及理由
一、上訴人吳上權、吳上宏經合法通知，無正當理由，未於言詞
    辯論期日到場，核無民事訴訟法第386 條各款所列情形，爰
    依被上訴人之聲請，由其一造辯論而為判決，合先敘明。
二、被上訴人主張：兩造共有如原判決附表一（下稱附表者，均
    省略原判決）所示土地（下稱系爭土地），各別應有部分如
    附表二所示，彼此間並無不分割之約定，亦無法令規定不能
    分割之限制。然迭經協商，仍無法達成分割協議等情。爰依
    民法第823 條規定，求為變價分割系爭土地，所得價金按附
    表二比例分配之判決。原審為上訴人敗訴判決，對於上訴人
    之上訴，答辯聲明：駁回上訴。
三、上訴人吳上權、吳上宏據其曾到庭之陳述，與上訴人吳昌孟
    則以：系爭土地有既成道路，供受告知訴訟人通行，未得受
    告知人同意，不得分割。縱須分割，只須將被上訴人應有部
    分變價即可等語，資為抗辯，上訴聲明：㈠廢棄原判決；㈡駁
    回被上訴人第一審之訴。
四、查：系爭土地係使用分區為特定農業區，使用地類別為農牧
    用地之耕地。且該土地無不分割之約定，兩造迄今仍無法就
    分割方法達成協議，為兩造所不爭執（見本院卷第122頁）
    ，且有土地登記謄本可資佐據（見原審卷第4頁），堪認為
    真實。
五、被上訴人主張：系爭土地得分割，且應採變價分割方式乙節
    ，為上訴人否認，並以前詞置辯，經查：
（一）按共有物依其使用目的並非不能分割，而又未有不分割之
      期約者，各共有人自得隨時請求分割，此觀諸民法第823
      條第1項規定意旨即明。兩造間並未就系爭土地達成不分
      割之約定如上述，又系爭土地除部分開闢○○路0段000巷00
      弄巷道（下稱巷道）、停車位供人通行、停車外，其餘部
      分僅種植雜草及雜木，並未有效利用，且其上未領有建築
      執照，並無農業用地興建農舍辦法第12條受農地套繪管制
      不得分割之限制，有勘驗測量筆錄、照片、土地複丈成果
      圖、桃園市政府建築管理處來函等件可證（見原審卷第77
      、81至95、99、119頁），被上訴人主張系爭土地應得分
      割，應屬有據。雖上訴人以系爭土地既開設巷道，應維護
      住戶權益，不得分割云云，惟按所謂因物之使用目的不能
      分割，係指共有物繼續供他物之用，而為其物之利用所不
      可缺，或為一權利之行使所不可缺者而言，例如界標、界
      牆、區分所有建築物之共同部分等是（最高法院97年度台
      上字第1593號裁判意旨參照）。上訴人自陳：土地上之道
      路、停車位與其旁部分建築用地曾為建商購買，有維護該
      住戶權益必要等語（見本院卷第27頁），可見僅有若干通
      行、停車住戶權益可能受有影響，與公益無涉。況上訴人
      亦將本件訴訟告知可能受影響之人，但未有受告知訴訟人
      願參加訴訟維護權益，益徵即使分割系爭土地，對於周遭
      居民影響甚微，此外，系爭土地並無因使用目的不能分割
      情形，上訴人是項所辯，並不可採。
（二）按分割共有物，究以原物分割，或變價共有物分配其價金
      ，法院固有自由裁量之權，不受共有人主張之拘束，但仍
      應斟酌當事人之聲明、共有物之性質、經濟效用及全體共
      有人之利益等公平決定之。被上訴人主張：系爭土地應於
      變價分割後，所得按應有部分比例分配乙情。經核，系爭
      土地係使用分區為特定農業區，使用地類別為農牧用地之
      耕地如上述，又面積僅2,976平方公尺，與農業發展條例
      每人分割最小面積限制0.25公頃（2,500平方公尺）差距
      不大，若分割與每個共有人，有過於細分之虞，有土地登
      記謄本足稽（見原審卷第38頁）。再者，系爭土地北、西
      、南邊界線固為平直，東邊界線則非常凌亂，致土地難以
      公平分割，有地籍圖謄本可按（見原審卷第10頁）。另上
      訴人陳稱：希望其等保持共有等語（見原審卷第42頁），
      可見兩造當事人均無按原物分割之意。復細究上訴人不願
      原物分割之意思，據其等自述：係因為系爭土地為祖產等
      語（見原審卷第42頁），若再以系爭土地並未耕作之現況
      佐參，足認上訴人顯因對系爭土地存有感情價值而不願分
      割，則縱採原物分割方式，對於系爭土地經濟價值提昇並
      不大。至變價分割方式，因按當事人應有部分比例分配，
      對當事人較為公平，且出賣後多半為單獨所有，買受人較
      可能充分利用，提昇系爭土地經濟價值，被上訴人上開主
      張，應屬有據。
（三）雖上訴人辯稱：其等仍保持共有，由被上訴人自己分得相
      當於應有部分之一部，或願購買被上訴人之應有部分云云
      ，惟系爭土地不宜採原物分配如上述，是上訴人即使願共
      有一部，餘以何部分劃予被上訴人，仍難公平分配。至系
      爭土地之一部分分配，他部分變賣方式，依民法第824條
      第2 項第2 款規定，應僅限於將系爭土地一部分配與「各
      共有人」，他部分變賣，將價金分配「各共有人」；不能
      採用將系爭土地之部分分割予部分共有人，再將其餘土地
      部分變價後分配予其他未取得土地之人。是上訴人所辯，
      均未足取。
六、綜上所述，被上訴人依民法第823條規定，聲明請求變價分
    割系爭土地，所得價金按附表二比例分配，自屬正當，應予
    准許。從而原審為上訴人敗訴之判決，並無不合。上訴論旨
    指摘原判決不當，求予廢棄改判，為無理由，應駁回上訴。
七、末按因共有物分割、經界或其他性質上類似之事件涉訟，由
    敗訴當事人負擔訴訟費用顯失公平者，法院得酌量情形，命
    勝訴之當事人負擔其一部，民事訴訟法第80 條之1定有明文
    。本件係因分割共有物而涉訟，兩造之行為均可認按當時之
    訴訟程度，為伸張或防禦權利所必要，又分割共有物之訴，
    乃形式形成訴訟，法院不受當事人聲明分割方法之拘束，故
    實質上並無所謂何造勝訴、敗訴之問題，爰審酌兩造各自因
    本件分割訴訟所得之利益等情，認本件訴訟費用，應由兩造
    依原應有部分比例分擔，始為公平，附此敘明。
八、本件事證已臻明確，兩造其餘之攻擊或防禦方法及所用之證
    據，經本院斟酌後，認為均不足以影響本判決之結果，爰不
    逐一論列，附此敘明。
九、據上論結，本件上訴為無理由，依民事訴訟法第385條第1 
    項前段、第463條、第449條第1項、第80條之1，判決如主文
    。
中　　華　　民　　國　　109 　年　　7 　　月　　14　　日
                  民事第八庭    
                      審判長法  官  陳邦豪
                            法  官  胡芷瑜
                            法  官  古振暉
正本係照原本作成。
如不服本判決，應於收受送達後20日內向本院提出上訴書狀，其
未表明上訴理由者，應於提出上訴後20日內向本院補提理由書狀
（均須按他造當事人之人數附繕本）上訴時應提出委任律師或具
有律師資格之人之委任狀；委任有律師資格者，另應附具律師資
格證書及釋明委任人與受任人有民事訴訟法第466 條之1第1項但
書或第2項（詳附註）所定關係之釋明文書影本。如委任律師提
起上訴者，應一併繳納上訴審裁判費。
中　　華　　民　　國　　109 　年　　7 　　月　　14　　日

　　　　　　　　　　　　　  書記官  廖逸柔
附註：
民事訴訟法第466條之1（第1項、第2項）：
對於第二審判決上訴，上訴人應委任律師為訴訟代理人。但上訴
人或其法定代理人具有律師資格者，不在此限。
上訴人之配偶、三親等內之血親、二親等內之姻親，或上訴人為
法人、中央或地方機關時，其所屬專任人員具有律師資格並經法
院認為適當者，亦得為第三審訴訟代理人。